【裁判字號】    97,訴,87
【裁判日期】    971120
【裁判案由】    遷讓房屋等
【裁判全文】
臺灣宜蘭地方法院民事判決                97年度訴字第87號
原      告  乙○○
訴訟代理人  林國漳律師
被      告  甲○○
上列當事人間遷讓房屋等事件，於民國97年11月19日經言詞辯論
終結，本院判決如下：
    主  文
被告承租原告所有坐落宜蘭縣宜蘭市○○○段一三一九地號土地
應付之年租金，應自民國九十八年一月一日起調整為新臺幣貳萬
玖仟陸佰捌拾貳元。
原告其餘之訴駁回。
訴訟費用新臺幣貳萬零肆佰貳拾元，由被告負擔新臺幣壹仟捌佰
元，餘由原告負擔。
    事實及理由
壹、原告起訴主張：其所有坐落宜蘭縣宜蘭市○○○段1319地號
    土地（稱系爭土地），於民國60年間，由被告之母何秀鑾向
    第三人陳寶珠購得其上之門牌號碼宜蘭縣宜蘭市○○街84號
    房屋（下稱系爭建物），而向原告租用土地。嗣被告之母過
    世後，被告每年僅交付租金新臺幣（下同）1,500元，顯屬
    過低。而系爭土地之公告現值為每平方公尺為17,100元，與
    67年間移轉之土地公告現值為每平方公尺1,040元相差15倍
    之多，惟被告數十年來每年均繳交1,500元之租金，實非合
    理。而原告於70年間曾以存證信函要求調高為每年10,000元
    ，亦遭被告拒絕。查系爭土地臨近宜蘭縣宜蘭市○○路及新
    興路等大馬路，距離中山路之鬧區甚近，故當地交通便利，
    再參酌附近之城市型態及繁榮程度，以土地公告現值年息6%
    計算應屬合理，為此，原告爰依民法第442條前段規定，請
    求調高租金，並聲明：被告承租原告就坐落宜蘭縣宜蘭市○
    ○○段1319地號土地租金，自98年1月1日起調整為每年60,00
    0元。
貳、被告則以：系爭建物係其母何秀鑾向訴外人陳寶珠購得，被
    告願就租金為合理之調整，但租金之調整，應受土地法第97
    條第1項、第148條、第161條、土地法施行法第25條、平均
    地權條例第46條等規定之規範置辯，並聲明：原告之訴駁回
    。
參、兩造不爭執之事實：系爭土地為原告所有，而系爭建物為被
    告之母何秀鑾向訴外人陳寶珠購得，現由被告占有使用，兩
    造間有不定期租賃關係存在。
伍、兩造爭執要旨：原告請求調高租金是否有理由？如應調高，
    金額為何？
肆、本院之判斷：
一、按民法第442條規定：租賃物為不動產者，因其價值之昇降
    ，當事人得聲請法院增減其租金。但其租賃定有期限者，不
    在此限；最高法院20年上第283號判例亦載：「租賃物為不
    動產者，其價值如有昇漲，出租人依法本得為增租之請求，
    至所加租額之多寡，應以土地繁榮之程度及鄰地租金之比較
    等情形為標準」，故未定期限之租賃契約，契約當事人約定
    租金按基地申報地價之固定比率計算或隨不動產價值之固定
    比率而調整者，如契約成立後，基地周邊環境，工商繁榮之
    程度，承租人利用基地之經濟價值及所受利益等項，已有變
    更，非當時所得預料，而租金依原約定基地申報地價之固定
    比率、不動產價值升降比率計算顯失公平者，出租人得依上
    開條文規定，訴請法院調整租金數額。
二、查原告主張系爭土地原由原告與被告之母何秀鑾間有不定期
    租賃關係存在，租金每年1,500元等情，為兩造所是認，被
    告亦提出合約書為證，應堪認為真。惟系爭土地租約係於60
    年間成立，距今已30餘年，而系爭土地以96年公告現值每平
    方公尺144,000元，面積73平方公尺計算，價值高達10,512,
    000元，堪認系爭土地升值甚鉅，且經本院履勘現場結果，
    系爭土地上目前有系爭建物，前臨宜蘭縣宜蘭市○○街，寬
    5公尺，其後為原告所有宜蘭縣宜蘭市○○街80號磚造平房
    建物，兩側則為他人所有之3樓鋼筋水泥建物。東後街均為
    住宅，自小客車會車不易，惟往北可接新興街，往南可連舊
    城北路，有勘驗筆錄足參（詳本院卷第36頁），顯見系爭土
    地於租賃契約成立後，因周邊建設促進工商繁榮，而使系爭
    土地價值增高，非締約時所能預見，若仍以原租金每年固定
    1,500元計算，相較於系爭土地升值比率，顯有過低情事，
    故原告主張依民法第442條規定，請求調整租金，自屬有據
    。
三、另按城市地方房屋之租金，以不超過土地及其建築物申報總
    價年息10%為限，土地法第97條第1項定有明文；而土地法第
    97條規定之土地價額及建築物之總價額，土地價額係指法定
    地價而言，法定地價係指申報地價，建築物價額則依該管縣
    、市地政機關估定之價額，為土地法施行法第25條、土地法
    第148條所明定，本件系爭土地坐落城市地區，自有上開規
    定之適用。又對於系爭土地應調整之租金為何，原告主張應
    以申報地價年息10%計算年租金，被告則辯稱每年租金經計
    算應為1,353元，被告同意以目前租金1,500元加倍即3,000
    元計算，並提出照片，以資證明系爭土地上房屋老舊，且附
    近不繁榮。本院審酌二造各自主張及所提出之證據照片，及
    前述勘驗結果，堪認系爭土地前自小車會車不易，惟出東後
    街後，則甚便利，復考量系爭土地上房屋老舊，而系爭土地
    附近為住宅區，足見系爭土地雖不若商業聚集之商圈般繁榮
    ，惟仍可作為機能尚可之住宅用途使用，並考量系爭土地之
    公告現值為每平方公尺為17,100元，與67年間移轉之土地公
    告現值為每平方公尺1,040元相差15倍等情，故認系爭土地
    租金調整為按申報地價年息3%計算年租金，應屬合理。而系
    爭土地96年1月申報地價為每平方公尺43,040元，此有土地
    登記謄本在卷可稽（見本院卷第10頁），則以申報地價年息
    3% 計算，年租金應為29,682元（17,100元×57.86平方公尺
    ×3%，元以下四捨五入）。又系爭土地原租賃契約係按年繳
    交租金，故原告請求調整之租金按年計算，核屬有據。
四、綜上所述，原告依民法第442條規定，請求被告向原告所承
    租之系爭土地應付年租金應自起訴之日即96年11月23日起調
    整為29,682元，為有理由，應予准許。至原告逾此部分之請
    求，則屬無據，應予駁回。
五、本件訴訟費用部分，原告於訴訟中撤回先位之訴，該部分訴
    訟費用自應由其負擔。其餘部分，則依勝敗比例分擔。
伍、本件事證已臻明確，兩造其餘主張、陳述及所提證據，經審
    酌與本院前揭判斷不生影響，毋庸再予審酌，併此敘明。
陸、訴訟費用裁判之依據：民事訴訟法第79條。
中    華    民    國    97    年    11    月    20    日
                  民事庭  法  官  張育彰
以上正本係照原本作成。
如對本判決上訴須於判決送達後20日內向本院提出上訴狀（須附
繕本）。
中    華    民    國    97    年    11    月    20    日
                          書記官  藍友隆


司法院資訊處製作；財團法人民間司法改革基金會備份。
